【裁判字號】    95,簡上,973
【裁判日期】    951128
【裁判案由】    詐欺
【裁判全文】
臺灣高雄地方法院刑事判決             95年度簡上字第973號
上  訴  人  臺灣高雄地方法院檢察署檢察官
被      告  丁○○
上列上訴人因詐欺案件，不服本院高雄簡易庭95年度簡字第3581
號中華民國95年6 月30日刑事簡易判決（聲請簡易判決處刑案號
：臺灣高雄地方法院檢察署95年度偵緝字第1342號），提起上訴
暨移送併案審理（台灣台北地方法院檢察署95年度偵字第1379 1
號、台灣台中地方法院檢察署95年度偵字第20306 號、台灣高雄
地方法院檢察署95年度偵字第19341 號、第23004 號）本院管轄
之第2 審合議庭判決如下：
      主  文
上訴駁回。
    事  實
一、丁○○明知現今詐騙集團等不法份子經常利用他人存款帳戶
    、提款卡、密碼轉帳等方式，獲取不法利益並逃避執法人員
    之追查，而提供自己之金融帳戶之存摺、提款卡及密碼予他
    人使用，可能被詐騙集團所利用，以遂行渠等詐欺犯罪之目
    的，竟仍容任所提供之帳戶可能被詐騙集團用以詐欺取財結
    果之發生，而基於幫助他人實施詐欺取財犯罪之犯意，於民
    國94年10月27日起迄同年11月9 日上午11時前之不詳時間，
    在不詳地點，將其所有甫於94年10月27日前往中華郵政股份
    有限公司高雄德智郵局申請核發，帳號為00000000000000號
    帳戶之存摺、提款卡及密碼，提供予姓名年籍不詳之人及其
    所屬之詐欺集團成員使用，幫助該不詳姓名年籍者及其所屬
    之詐欺集團成員從事以詐欺取財之犯行。上開詐欺集團成員
    取得帳戶後，即基於詐欺取財之犯意，於94年11月9 日上午
    11時許，佯稱係中國信託商業銀行女專員，撥打電話向乙○
    ○通知其有信用卡未繳款結帳，要求乙○○打電話向警政署
    金控中心查詢詳情，乙○○依指示撥打電話查詢時，1 位自
    稱係「李志傑」之男子，即向乙○○訛稱須匯款新台幣（下
    同）10萬元，銀行始會核發新卡，並將前開匯付之10萬元存
    入新卡中云云，致使乙○○不疑有他，陷於錯誤，前往台南
    縣永康市○○路84號郵局匯款10萬元至上開丁○○所有之帳
    戶，嗣後乙○○打電話至中國信託商業銀行詢問後，始知受
    詐騙，因而報警處理，循線查悉上情。
二、案經高雄市政府警察局三民第一分局報告台灣高雄地方法院
    檢察署檢察官偵查起訴。
    理  由
壹、程序方面：
    按被告以外之人於審判外之陳述雖不符刑事訴訟法第159 條
    之1 至之4 等4 條之規定，而經當事人於審判程序同意作為
    證據，法院審酌該言詞陳述或書面陳述作成時之情況，認為
    適當者，亦得為證據，業據刑事訴訟法第159 條之5 規定甚
    明。其立法意旨在於傳聞證據未經當事人之反對詰問予以核
    實，原則上先予排除。惟若當事人已放棄反對詰問權，於審
    判程序中表明同意該等傳聞證據可作為證據，基於尊重當事
    人對傳聞證據之處分權，及證據資料愈豐富，愈有助於真實
    發見之理念，且強化言詞辯論主義，使訴訟程序得以順暢進
    行，上開傳聞證據亦均具有證據能力。查證人即被害人乙○
    ○曾於警詢中為證述，其性質雖屬傳聞證據，惟其所為之上
    開警詢筆錄內容，業經被告於審判程序同意作為證據，本院
    復審酌上開筆錄作成時，並無不當取供或人情干擾或壓力之
    情形，因此其於警詢時之證言，自有證據能力。
貳、實體方面：
一、訊據被告固不否認曾於94年10月27日至高雄市德智郵局申辦
    帳號為00000000000000之郵局帳戶，惟矢口否認有何幫助詐
    欺之犯行，辯稱：伊申請郵局帳戶完畢後，將存摺、提款卡
    及填載密碼之紙條均放置在機車置物箱內，過2 、3 天後發
    現機車置物箱遭人撬開，上開存摺等物均遭竊取，不知帳戶
    為何遭詐騙集團使用云云。
二、經查：
  (一)證人乙○○於94年11月9 日上午11時許，接獲詐騙集團成員
    撥打電話，遭以前述手法詐騙，致陷於錯誤，匯款10萬元至
    被告上開帳戶之事實，業據乙○○於警詢時證述綦詳，並有
    中華郵政股份有限公司於94年12月29日以高營字第
    942004113 號函覆，被告前揭郵局帳戶開立基本資料、客戶
    歷史交易清單各1 紙附卷可稽；復有乙○○匯付前述款項之
    儲戶收執聯等件存卷可參，足認乙○○指稱遭詐騙匯款至被
    告所開立之上開郵局帳戶內，應屬事實。而依前揭被告帳戶
    之客戶歷史交易清單之記載，乙○○於94年11月9 日匯款至
    被告上開郵局帳戶合計10萬元之款項，旋於當日旋即遭人提
    領一空，足證被告開立之上開郵局帳戶，確已遭該不詳人士
    用以充作詐騙乙○○所得之匯款帳戶甚明。
  (二)被告就其申辦上開郵局帳戶之目的，固到庭供稱：係為工作
    方便存錢，始申辦郵局帳戶等語（見本院卷第48頁），則其
    既係本於使用之目的申辦上開帳戶，衡諸經驗法則，自當將
    存摺、提款卡及密碼分別妥為藏放為合理，惟其取得存摺等
    物後，卻將之隨意置於機車置物箱內達2 、3 天之久，而未
    妥善加以保管，所為已與常理有悖。況被告對於上開存摺等
    物遭竊一事，除未向員警報案外，亦不曾向郵局申辦掛失等
    情，據被告到庭自承甚明，此與常人若欲財物遭竊，會即報
    警處理，若遭竊財物包括存摺等物，縱存摺內未有金錢，為
    免遭人不法使用其帳戶，通常亦會馬上向金融單位辦理存摺
    、提款卡掛失等情，顯有不同。從而，被告稱其存摺等物置
    於機車置物箱內遭竊，及其失竊後所為處置等情，均與常情
    不符，殊值懷疑。
  (三)另自詐騙集團之角度審酌，渠等既欲利用他人之帳戶掩飾犯
    罪所得，勢須讓帳戶在可控制並能隨時提領之狀況下，否則
    苦心施用詐術所詐金額，甚有可能因被害人掛失存摺等物，
    而致全部無法提領，是以詐騙集團成員若非確定該帳戶所有
    人不會報警或掛失止付，以確定渠等能自由使用該帳戶提款
    、轉帳，當不至於以該帳戶從事犯罪。而此等確信在該帳戶
    係竊取而來之情況下，實無可能發生，自難認詐欺集團成員
    會選擇以竊盜方式，取得被告上開帳戶使用。若再參以被告
    甫於94年10月27日申辦上開帳戶存摺等物完畢，未隔多久，
    於同年11月9 日即有被害人遭詐騙，時機明顯可議，暨被告
    辯稱帳戶遭人竊取於云云，確有諸多不合情理之處，顯見被
    告前開所辯，均係事後卸責之詞，要無可採。被告確有將上
    開郵局帳戶之存摺、提款卡及密碼提供予不詳人士使用乙節
    ，應堪認定。
  (四)又按金融帳戶係個人理財之工具，一般人向金融機構開設帳
    戶，並無任何法令之限制，只須提出身分證、印章即可辦理
    開戶，此為眾所週知之事實，則依一般人之社會生活經驗，
    苟見他人不自行申請開立帳戶而蒐集不特定人之帳戶使用，
    衡情應可知悉被蒐集之帳戶係被利用為與財產有關之犯罪工
    具。且近來利用人頭帳戶詐欺取財之犯罪類型層出不窮，該
    等犯罪多數均係利用人頭帳戶作為出入帳戶，並經媒體廣為
    披載，被告係成年且智力成熟之人，對此應知之甚詳，竟仍
    提供自己帳戶供他人使用，足認被告確有幫助他人詐欺取財
    之不確定故意至明。
三、按行為後法律有變更者，適用行為時之法律，但行為後之法
    律有利於行為人者，適用最有利於行為人之法律，係為現行
    刑法第2 條第1 項所明文。此條規定乃與刑法第1 條罪刑法
    定主義契合，係規範行為後法律變更所生新舊法律比較適用
    之準據法，並無新舊法比較之問題，應一律適用裁判時之現
    行刑法第2 條規定以決定適用之刑罰法律，先予辨明。又本
    次刑法修正之比較新舊法，應就罪刑有關之共犯、未遂犯、
    想像競合犯、牽連犯、連續犯、結合犯，以及累犯加重、自
    首減輕暨其他法定加減原因（如身分加減）與加減例等一切
    情形，綜其全部罪刑之結果而為比較；且易科罰金之折算標
    準，新法施行後，亦應依新法第2 條第1 項之規定，適用最
    有利於行為人之法律，最高法院95年度第8 次刑庭會議決議
    可資參照。查被告行為後，如附表所示之法律業經修正，並
    均於95年7 月1 日起生效施行，而經依上揭意旨比較結果，
    本院裁判時之法律並無較有利於行為人，揆諸上揭說明，自
    應適用行為時之法律以為論處。
四、按刑法上之幫助犯，係對於犯罪與正犯有共同之認識，而以
    幫助之意思，對於正犯資以助力，而未參與實施犯罪之行為
    者而言（最高法院75年度台上字第1509號、84年度台上字第
    5998號、88年度台上字第1270號判決參照）；是以如未參與
    實施犯罪構成要件之行為，且係出於幫助之意思提供助力，
    即屬幫助犯，而非共同正犯。本案被告雖提供其郵局帳戶之
    存摺、提款卡、密碼，供詐欺集團詐欺取財匯款使用，惟被
    告單純提供帳戶供人使用之行為，並不等同於向被害人施以
    欺罔之詐術行為，且亦無證據證明被告有參與詐欺取財犯行
    之構成要件行為，被告上開所為，顯係對於詐欺集團成員遂
    行詐欺取財犯行，資以助力，參照前述說明，自應論以幫助
    犯，而非共同正犯，是核被告所為，係犯刑法第30條第1 項
    、修正前刑法第339 條第1 項之幫助詐欺取財罪。又被告係
    幫助犯，爰依刑法第30條第2 項之規定，按正犯之刑減輕之
    。原審認被告罪證明確，並審酌被告提供帳戶供他人逃避犯
    罪之查緝，破壞社會治安及有礙金融秩序，助長犯罪歪風，
    並增加追緝犯罪及被害人尋求救濟之困難，行為實有不當，
    惟念被告無前科紀錄，素行良好，及其犯罪動機、目的、手
    段、犯後態度、所生危害等一切情狀，依刑事訴訟法第449
    條第1 項、第3 項、第454 條第2 項，刑法第30條第1 項、
    第2 項、修正前刑法第339 條第1 項、第41條第1 項前段，
    罰金罰鍰提高標準條例第1 條、刪除前罰金罰鍰提高標準條
    例第2 條予以論科，量處有期徒刑4 月，並諭知易科罰金之
    折算標準，其認事用法尚無不合，量刑亦屬允當。
五、公訴人上訴意旨指稱：被告另於95年4 月25日至高雄市前鎮
    區○○○路2 號大眾商業銀行高雄分行（下稱大眾銀行）所
    開立、帳號000000000000號帳戶於開戶後當日在不詳時間、
    地點，將自己所有之上開大眾銀行存簿、金融卡及密碼交給
    真實姓名不詳之成年人所組成之詐騙集團使用。嗣於當日晚
    上8 時許，甲○○（帳號uasimodowu@yahoo.com.tw） 於台
    北市○○區○○路166 巷8 號住處上網於雅虎奇摩拍賣網站
    （http://www.yahoo.com.tw） 以3600元向賣家（帳號sola
    67110 3@yahoo.com.tw）標得adidas Mens Stan Smith 黑
    色布鞋1 雙，當日晚上8 時45分復接獲該詐騙集團某一成員
    以電子郵件（帳號goo888222@hotmail.com） 通知佯稱：需
    於26日晚上10時前將得標金額3600元匯至丁○○上開大眾高
    雄分行帳戶，甲○○不疑有詐陷於錯誤，遂依該成員之指示
    ，於同月27日下午6 時許至台北市○○區○○路55號中國信
    託商業銀行自動櫃員機自其中國信託商業銀行帳戶內轉出36
    00元至丁○○上開大眾高雄分行帳戶，因認被告所涉幫助詐
    欺犯行，核與原判決所認定之基本事實，犯罪時間緊接，手
    段相同，所犯罪名又同一，顯基於概括之犯意反覆為之，為
    連續犯，屬裁判上之一罪。依審判不可分原則，該案應為起
    訴效力所及，原審未及審酌，漏未裁判，難認原判決允當，
    請求撤銷改判云云（即上訴併辦同署95年毒偵字第19341 號
    部份）。惟因本案被告幫助詐欺犯行，係於94 年 年10月27
    日起迄同年11月9 日上午11時前之不詳時間為之，距上開被
    告係於95年4 月26日販賣大眾銀行帳戶，相距已近半年之久
    ，於時間上已難認有何緊接之情，客觀上難認被告係基於概
    括犯意為之，應尚無連續犯關係，是公訴人上開上訴論述，
    為無理由，應予駁回。
六、另檢察官移送併辦意旨（95年度偵字23004 號、第13791 號
    、第20306 號），認被告於95年4 月25日將自己所有之上開
    大眾銀行存簿、金融卡及密碼交給真實姓名不詳之成年人所
    組成之詐騙集團使用後，另有被害人吳錫槍、丙○○、己○
    ○因遭詐騙集團施用詐術詐騙，陷於錯誤，匯款至被告上開
    帳戶，因認被告涉有幫助詐欺犯行，惟本院認被告上開販賣
    大眾銀行帳戶犯行部分，與本案幫助詐欺犯行部分無連續犯
    關係等情，已如前述。從而，被告併辦部分之犯行與前開上
    訴部分之犯行，均應由檢察官另行卓處，合此敘明。
據上論斷，應依刑事訴訟法第455 條之1 第1 項、第3 項、第36
8 條，判決如主文。
本案經檢察官戊○○到庭執行職務。
中    華    民    國    95    年    11    月    28    日
                  刑事第十二庭  審判長法  官  施柏宏
                                      法  官  林書慧
                                      法  官  黃宗揚
以上正本證明與原本無異。
本判決不得上訴。。
中    華    民    國    95    年    11    月    28    日
                                      書記官  王壹理
附錄本判決論罪之法條：
刑法第339條第1項：
意圖為自己或第三人不法之所有，以詐術使人將本人或第三人之
物交付者，處5 年以下有期徒刑、拘役或科或併科1 千元以下罰
金。
┌───────────────────────────────────────────────┐
│附表：                                                                                        │
├──────┬─────────────┬─────────────┬───────┬────┤
│相關變更條文│行為時法（下稱舊法）之內容│裁判時法（下稱新法）之內容│比  較  理  由│備    註│
├──────┼─────────────┼─────────────┼───────┼────┤
│罰金刑貨幣單│1.修正前罰金罰鍰提高標準條│1.刑法施行法第1 之1 條：「│刑法之貨幣單位│經依現行│
│位之變更    │  例第1 條前段：「依法律應│  中華民國94年1 月7 日刑法│由「元（指銀元│法規所定│
│            │  處罰金、罰鍰者，就其原定│  修正施行後，刑法分則編所│）」變更為「新│貨幣單位│
│            │  數額得提高為2 倍至10倍」│  定罰金之貨幣單位為新臺幣│臺幣」，且刑法│折算新臺│
│            │  （刑法乃係定明10倍）。  │  。94年1 月7 日刑法修正時│分則之罰金數額│幣條例第│
│            │2.修正前罰金罰鍰提高標準條│  ，刑法分則編未修正之條文│，亦視該分則先│2 條之規│
│            │  例第5 條：「第1 條所定得│  定有罰金者，自94年1 月7 │前曾修正與否，│定折算後│
│            │  提高倍數之規定，於本條例│  日刑法修正施行後，就其所│而分別提高3 或│等值，是│
│            │  修正後制定之法律，不適用│  定數額提高為30倍。但72年│30倍。        │以新法並│
│            │  之；本條例修正前公布之法│  6 月26日至94年1 月7 日新│              │未較有利│
│            │  律，於本條例修正後修正其│  增或修正之條文，就其所定│              │        │
│            │  罰金罰鍰數額或法律經全部│  數額提高為3 倍」。      │              │        │
│            │  修正而其罰金罰鍰數額未予│                          │              │        │
│            │  變更者，亦同」。        │                          │              │        │
├──────┼─────────────┼─────────────┼───────┼────┤
│罰金刑最低  │罰金：（銀元）1 元以上。有│罰金：新臺幣1000元以上，以│罰金刑之最低度│舊法均較│
│度刑之變更與│期徒刑加減者，其最高度及最│百元計算。有期徒刑或罰金加│刑，由銀元10元│為有利。│
│加、減】刑法│低度同加減之。拘役或罰金加│減者，其最高度及最低度同加│（亦經提高）即│        │
│第33條第5 款│減者，僅加減其最高度。    │減之。拘役加減者，僅加減其│新臺幣30元，提│        │
│、第67條、第│                          │最高度。                  │高為新臺幣1000│        │
│68條        │                          │                          │元；且加（減）│        │
│            │                          │                          │之最低數額，亦│        │
│            │                          │                          │由銀元1 元即新│        │
│            │                          │                          │臺幣3 元，提高│        │
│            │                          │                          │成為新臺幣100 │        │
│            │                          │                          │元；又罰金刑之│        │
│            │                          │                          │最低度刑亦同加│        │
│            │                          │                          │（減）之。    │        │
├──────┼─────────────┼─────────────┼───────┼────┤
│易科罰金折算│1. 修正前刑法第41條第1 項 │修正後刑法第41條第1 項前段│易科罰金折算標│舊法有利│
│標準變更    │   前段：「犯最重本刑為5  │：「犯最重本刑為5 年以下有│準由銀元1 百元│        │
│            │   年以下有期刑以下之刑之 │期徒刑以下之刑之罪，而受6 │以上3 百元以下│        │
│            │   罪，而受6 個月以下有期 │個月以下有期徒刑或拘役之宣│，即新臺幣3 百│        │
│            │   徒刑或拘役之宣告…得以 │告者，得以新臺幣1 千元、2 │元以上，9 百元│        │
│            │   1 元以上3 元以下折算1日│千元或3 千元折算1 日，易科│，提高為以新臺│        │
│            │   ，易科罰金」。         │罰金」。                  │幣1 千元、2 千│        │
│            │2.罰金罰鍰提高標準條例第2 │                          │元、3 千元折算│        │
│            │  條：「依刑法第41條易科罰│                          │1日 。        │        │
│            │  金…就其原定數額提高為1 │                          │              │        │
│            │  百倍折算1 日；法律所定罰│                          │              │        │
│            │  金數額未依本條例提高倍數│                          │              │        │
│            │  ，或其處罰法條無罰金刑之│                          │              │        │
│            │  規定者，亦同」。        │                          │              │        │
│            │註：上開貨幣單位為銀元。  │                          │              │        │
├──────┴─────────────┴─────────────┴───────┴────┤
│整體比較結果：本件舊法之罰金刑最低度刑及易科罰金之折算標準均較低，而較有利。                  │
└───────────────────────────────────────────────┘


司法院資訊處製作；財團法人民間司法改革基金會備份。
